ACORDAO-COMPLETO-2455317

ACÓRDÃO 8404/2021 ATA 21/2021 - SEGUNDA CÂMARA

VISTOS, relatados e discutidos estes autos em que se analisa ato de concessão de pensão civil emitido pelo Tribunal Superior do Trabalho em benefício da Sra. Elaine Maria Ferreira Lira, na condição de companheira do ex-servidor Domingos Savio Saraiva Lira.
ACORDAM os Ministros do Tribunal de Contas da União, reunidos em Sessão da 2ª Câmara, ante as razões expostas pelo Relator, e com fulcro no inciso III do art. 71 da Constituição Federal e nos arts. 1º, inciso V, e 39, inciso II, da Lei 8.443/1992, c/c o art. 259, inciso II, do Regimento Interno/TCU, em:
9.1. reconhecer o registro tácito do ato da pensão civil instituída pelo Sr. Domingos Sávio Saraiva Lira (peça 2) , em consonância com o decidido pelo Supremo Tribunal Federal, em sede de repercussão geral, no julgamento do RE 636.553;
9.2. restituir os autos à Sefip, para que observe o disposto no subitem 9.2.3 do Acórdão 122/2021-TCU-Plenário;
9.3. dar ciência desta deliberação à interessada.

Ato de concessão de pensão civil emitido pelo Tribunal Superior do Trabalho em benefício da Sra. Elaine Maria Ferreira.

Segunda Câmara

Tribunal Superior do Trabalho.

3. Interessada: Elaine Maria Ferreira Lira (XXX.648.781-XX).

13.1. Ministros presentes: Bruno Dantas (Presidente), Augusto Nardes, Aroldo Cedraz e Raimundo Carreiro.
13.2. Ministro-Substituto presente: Marcos Bemquerer Costa (Relator).

MARCOS BEMQUERER

Adoto como Relatório, com os pertinentes ajustes de forma, a instrução da Secretaria de Fiscalização de Pessoal, atual Secretaria de Fiscalização de Integridade de Atos e Pagamentos de Pessoal e Benefícios Sociais - Sefip, por meio da qual a concessão de aposentadoria objeto destes autos foi assim analisada (peças 4 e 5) : 
	"Trata-se de ato de pensão civil, submetido, para fins de registro, à apreciação do Tribunal de Contas da União (TCU) , de acordo com o art. 71, inciso III, da Constituição Federal. O ato foi cadastrado e disponibilizado ao TCU por intermédio do Sistema e-Pessoal, na forma do art. 2º e 4º da Instrução Normativa TCU 78/2018.
2. 	O ato desse processo pertence às seguintes unidades:
2.1. Unidade emissora: Tribunal Superior do Trabalho.
2.2. Unidade cadastradora: Tribunal Superior do Trabalho.
2.3. Subunidade cadastradora: Secretaria de Gestão de Pessoas - SEGPES/TST. 
EXAME TÉCNICO 
Procedimentos aplicados
3. 	Os procedimentos para exame, apreciação e registro de atos de pessoal encontram-se estabelecidos na Instrução Normativa TCU 78/2018 e na Resolução TCU 206/2007. Essas normas dispõem que os atos de pessoal disponibilizados por meio do e-Pessoal devem ser submetidos previamente a críticas automatizadas, com base em parâmetros predefinidos.
4. 	As críticas das informações cadastradas na etapa de coleta do ato foram elaboradas e validadas levando-se em conta as peculiaridades de cada ato. Os itens verificados nessa etapa são inerentes a dados cadastrais, fundamentos legais, mapa de tempo, ficha financeira, assim como eventuais ocorrências de acumulação. Trata-se de verificações abrangentes, minuciosas e precisas e sem a necessidade de ação humana e, portanto, menos suscetível a falhas. As críticas aplicadas estão discriminadas no sistema, no Menu e-Pessoal, opção 'Crítica', que podem ser acessadas mediante concessão de perfil específico a servidores do TCU responsáveis pela análise. 
5. 	Além das críticas automatizadas, há verificação humana adicional no caso de haver alertas do sistema ou informações não formatadas, como esclarecimentos do gestor ou do controle interno.
6. 	As críticas também consideram os registros do Sistema Integrado de Administração de Recursos Humanos (Siape) . O Siape disponibiliza informações atualizadas sobre as parcelas que integram os proventos, diferentemente, portanto, do e-Pessoal, que informa as parcelas no momento do registro do ato. 
7. 	Essa confrontação com o Siape fornece uma visão atual e verdadeira da situação, o que permite descaracterizar irregularidades e inconsistências que, embora constantes do e-Pessoal, já foram corrigidas.
8. 	As verificações detectadas no ato encontram-se discriminadas na aba de pendências do ato no sistema e-Pessoal, bem como no espelho do ato contemplado por esta instrução.
Exame das Constatações 
9. 	Ato: 52750/2020 - Interessado: DOMINGOS SAVIO SARAIVA LIRA (XXX.521.731-XX) 
9.1. 	Beneficiário: ELAINE MARIA FERREIRA (XXX.648.781-XX) , Companheiro (a) .
9.2. 	Parecer do Controle Interno: considerar o ato Legal com esclarecimentos.
	Justificativa: 
	a) O presente formulário do e-Pessoal está substituindo o formulário do Sisac nº 20788401- 05-2016-000001-8, em cumprimento à determinação contida no Ofício-Circular nº 001/2020- TCU/Sefip, de 30/4/2020. Por se tratar de transposição de dados, considerou-se o entendimento que vigorava à época do envio do formulário Sisac ao TCU quanto às vantagens estatutárias, mantendo-se o parecer pela legalidade; 
	b) em relação à VPNI (quintos/décimos) , convém esclarecer que o Supremo Tribunal Federal deliberou favoravelmente à manutenção da vantagem aos servidores que incorporaram parcelas no período entre 8/4/1998 e 4/9/2001 fundadas em decisão judicial transitada em julgado, conforme decisão prolatada nos autos do Recurso Extraordinário RE 638115/CE, na sessão virtual de 11 a 17/10/2019, publicada no DJE de 08/5/2020, que transitou em julgado em 17/9/2020. Ademais os servidores desta Casa encontram-se amparados pela decisão judicial impetrada pelo Sindjus-DF, AO 0012092-54.2005.4.01.3400, com trânsito em julgado em 12/7/2010. Documentos anexados a este formulário; e
	c) sobre as ações judiciais impetradas por Sindicato, tendo em vista o entendimento firmado pelo STF no RE 883.642/AL, com Repercussão Geral (DJe 124, de 26/6/2015) , é dispensável a autorização dos substituídos, em face da legitimidade extraordinária que detém essa entidade para defender em juízo direitos ou interesses da categoria que representam, conforme documentação anexa, não havendo, assim, listagem de substituídos a ser anexada.
9.3. 	Constatações e análises:
9.3.1. O nome (ato: ELAINE MARIA FERREIRA; RF: ELAINE MARIA FERREIRA LIRA) e/ou sexo (ato: Feminino; RF: Feminino) e/ou data de nascimento (ato: 20/03/1964; RF: 20/03/1964) beneficiário (XXX.648.781-XX) difere do cadastrado na base da Receita Federal.
a) Justificativa do Gestor de Pessoal: A beneficiária separou-se judicialmente do instituidor e voltou a usar o nome de solteira, conforme averbação em anexo. Posteriormente passaram ao regime de união estável, lavrando escritura pública. O Gestor anexou os seguintes documentos: CERTIDÃO DE CASAMENTO - 2ª VIA-Documento oficial.
b) Análise do Controle Interno: Justificativa do gestor esclarece pendência.
c) Análise da unidade técnica (Sefip/TCU) : A situação não interfere na análise de mérito do ato. 
9.3.2. Foi informado rubrica '2903 - VANTAGEM PESSOAL LEI 9.527/97 - INA (Vantagem de caráter pessoal - Incorporação de quintos/décimos de função) ' com amparo em decisão judicial. 
a) Justificativa do Gestor de Pessoal: Não há. Verificação efetuada no âmbito do TCU. 
b) Análise do Controle Interno: Não há. Verificação efetuada no âmbito do TCU. 
c) Análise da unidade técnica (Sefip/TCU) : É ilegal a incorporação de quintos após 8/4/1998, devendo-se, no entanto, observar a modulação dos efeitos do RE 638.115/CE. A jurisprudência desta Corte se firmou no sentido de que é irregular o pagamento de parcelas de quintos/décimos incorporadas relativas ao período 8/4/1998 a 4/9/2001 ainda que a incorporação tenha sido assegurada por decisão judicial transitada em julgado (Acórdão 2737/2019-TCU-Segunda Câmara) , como no caso em análise. De acordo com a referida decisão, a parcela deve continuar a ser paga. 
9.3.3. Houve o registro de pelo menos uma rubrica com 'Denominação para análise pelo TCU = Vantagem de caráter pessoal (2903 - VANTAGEM PESSOAL LEI 9.527/97 - INA (Vantagem de caráter pessoal - Incorporação de quintos/décimos de função) .'
	[análise idêntica à da Constatação 9.3.2]
	9.3.4. Houve o registro de pelo menos uma rubrica com 'Denominação para análise pelo TCU = Vantagem de caráter pessoal (2153 - FC / CJ (OPÇÃO) - INA (Vantagem de caráter pessoal - Incorporação de opção de função) '.
a) Justificativa do Gestor de Pessoal: Não há.
Verificação efetuada no âmbito do TCU.
b) Análise do Controle Interno: Não há. Verificação efetuada no âmbito do TCU. 
c) Análise da unidade técnica (Sefip/TCU) : É vedada a implementação da parcela opção para quem completou os requisitos para aposentadoria após 16/12/1998. A aposentadoria que gerou a pensão civil foi concedida após 1998. 
	9.3.5. Ato e-Pessoal em substituição a ato Sisac devolvido de acordo com comunicado da presidência do TCU. 
a) Justificativa do Gestor de Pessoal: Não há. Verificação efetuada no âmbito do TCU. 
b) Análise do Controle Interno: Não há. Verificação efetuada no âmbito do TCU.
c) Análise da unidade técnica (Sefip/TCU) : Ato em substituição a ato SISAC devolvido com entrada original no TCU na data de 1º/4/2016.
	9.3.6. Aposentadoria proporcional. A rubrica '1673 - GAJ (CARGO) - INA (Vantagem de caráter geral - Gratificação/Adicional de caráter geral, definida em lei e de valor fixo, incorporável na inatividade) ' não foi proporcionalizada corretamente. Possível devolução do ato. Valor pago R$ (3.380,26) / (Valor de referência para o cálculo da rubrica R$ 3.755,84* percentual da respectiva rubrica 90,00%) >= 1 (1,00) .
a) Justificativa do Gestor de Pessoal: Não há. Verificação efetuada no âmbito do TCU. 
b) Análise do Controle Interno: Não há. Verificação efetuada no âmbito do TCU.
c) Análise da unidade técnica (Sefip/TCU) : Não se constatou irregularidades em relação ao item nas fichas financeiras atuais. 
	9.3.7. O Controle interno emitiu parecer pela legalidade com esclarecimentos. 
a) Justificativa do Gestor de Pessoal: Não há. Verificação efetuada no âmbito do TCU.
b) Análise do Controle Interno: Não há. Verificação efetuada no âmbito do TCU. 
c) Análise da unidade técnica (Sefip/TCU) : A situação não interfere na análise de mérito do ato. 
9.4. 	O detalhamento da inconsistência acima elencada encontra-se no anexo II dessa instrução. (...) 
CONCLUSÃO 
10. 	A abrangência e a profundidade das verificações levadas a efeito fundamentam convicção de que o ato 52750/2020 [deve] ser apreciado pela ilegalidade, em razão das irregularidades apontadas no item Exame das Constatações desta instrução, que representam afronta à legislação e à jurisprudência de referência. 
11. 	O aludido ato deu entrada neste Tribunal há menos de cinco anos, não sendo aplicável, portanto, o procedimento de contraditório e ampla defesa determinado pelo Acórdão 587/2011-TCU-Plenário. 
PROPOSTA DE ENCAMINHAMENTO
12. 	Ante o exposto, com fundamento no art. 71, inciso III, da Constituição Federal, no art. 1º, inciso V, e art. 39, incisos I e II, da Lei 8.443/1992, no art. 260 do Regimento Interno/TCU, propõe-se:
12.1. Considerar ILEGAL e recusar registro do ato de Pensão civil de DOMINGOS SAVIO SARAIVA LIRA do quadro de pessoal do órgão/entidade Tribunal Superior do Trabalho, com base nos arts. 71, inciso III, da Constituição Federal, 1º, inciso V, e 39, inciso II, da Lei 8.443/1992 e 260, § 1º, do Regimento Interno/TCU.
12.2. Com fulcro no art. 262, caput, do Regimento Interno/TCU, determinar ao órgão/entidade Tribunal Superior do Trabalho que:
12.2.1. dispense a devolução dos valores indevidamente recebidos de boa-fé até a data da ciência do órgão/entidade Tribunal Superior do Trabalho, do acórdão que vier a ser proferido, com base no Enunciado 106 da Súmula da Jurisprudência do TCU;
12.2.2. emita novo ato, livre da irregularidade ora apontada, em substituição ao ato de Pensão civil de DOMINGOS SAVIO SARAIVA LIRA, submetendo-o à nova apreciação por este Tribunal, na forma do artigo 260, caput, também do Regimento Interno/TCU;
12.2.3. informe o teor do acórdão que vier a ser prolatado, encaminhando ao TCU, no prazo de trinta dias, comprovante da data de ciência pelo interessado, nos termos do art. 4º, § 3º, da Resolução TCU 170/2004;
12.2.4. dê ciência, no prazo de quinze dias, contados da notificação, do inteiro teor desta deliberação [à] interessad[a], alertando-[a] de que o efeito suspensivo proveniente da interposição de eventuais recursos junto ao TCU não [a] exime da devolução dos valores percebidos indevidamente, caso o recurso não seja provido;
12.2.5. promova a exclusão, no prazo 15 (quinze) dias, contados a partir da ciência desta deliberação, sujeitando-se a autoridade administrativa omissa à responsabilidade solidária, da rubrica apontada em face de manifesta ilegalidade, uma vez que o seu pagamento não encontra respaldo na jurisprudência deste Tribunal."
2.		O Ministério Público junto ao TCU, representado pela Procuradora-Geral Cristina Machado da Costa e Silva (peça 7) , concordou com a proposta da Sefip no sentido da ilegalidade do ato de concessão de pensão civil à Sra. Elaine Maria Ferreira. Adicionalmente, propôs determinar ao Tribunal Superior do Trabalho, além da supressão da parcela de opção de função do cálculo do benefício em exame, "o destaque das parcelas de quintos incorporados com amparo em funções comissionadas exercidas entre 8/4/1998 a 4/9/2001, a fim de sobre elas incida a modulação firmada nos Embargos Declaratórios movidos no Recurso Extraordinário 638.115/CE, apreciado pelo Supremo Tribunal Federal, a qual estabelece a necessidade de absorção integral de tais parcelas por reajustes futuros, caso a incorporação não tenha se fundamentado em decisão judicial transitada em julgado."
		É o Relatório.

Procuradora-Geral Cristina Machado da Costa e Silva.

PESSOAL. PENSÃO CIVIL. OPÇÃO. RECEBIMENTO DE PROVENTOS EM VALOR SUPERIOR À REMUNERAÇÃO DO CARGO EFETIVO. VEDAÇÃO CONSTITUCIONAL EXPRESSA. PRECEDENTES DESTE TRIBUNAL. PAGAMENTO DA VANTAGEM "GAJ (CARGO) - INA", DE CARÁTER GERAL, EM PERCENTUAL SUPERIOR À PROPORCIONALIDADE DOS PROVENTOS DO INSTITUIDOR. ATO DISPONIBILIZADO AO TCU HÁ MAIS DE CINCO ANOS. REGISTRO TÁCITO, SEGUNDO ENTENDIMENTO FIXADO NO RE/STF 636.553. RETORNO DOS AUTOS À SEFIP PARA ADOÇÃO DE PROVIDÊNCIAS.

PENSÃO CIVIL (PCIV)

Secretaria de Fiscalização de Integridade de Atos e Pagamentos de Pessoal e Benefícios Sociais - Sefip.

Em apreciação ato de concessão de pensão civil emitido pelo Tribunal Superior do Trabalho em benefício da Sra. Elaine Maria Ferreira Lira, na condição de companheira do ex-servidor Domingos Savio Saraiva Lira.
2.	O instituidor da pensão aposentou-se em 31/10/2012, por invalidez permanente, com proventos proporcionais ao tempo de contribuição, no percentual de 88,57% da remuneração do cargo efetivo em que se deu a aposentadoria, com fundamento no art. 40, § 1º, inciso I, da Constituição Federal (com Redação dada pela EC 41/2003) c/c a Emenda Constitucional 70/2012.
3.	A pensão por morte foi concedida com vigência a partir de 05/11/2015, com valor do benefício igual ao valor da totalidade dos proventos do servidor falecido, até o limite máximo estabelecido para os benefícios do regime geral de previdência social de que trata o art. 201 da Constituição Federal, acrescido de setenta por cento da parcela excedente a este limite, com fundamento no art. 40, § 7º, inciso I, da Constituição Federal (com redação dada pela EC 41/2003) c/c a Emenda Constitucional 70/2012 e a Medida Provisória 167/2004, convertida na Lei 10.887/2004. 
4.	Submetido o ato a críticas automatizadas, a Secretaria de Fiscalização de Integridade de Atos e Pagamentos de Pessoal e Benefícios Sociais - Sefip detectou a existência das rubricas "opção", "quintos/décimos" (transformada em Vantagem Pessoal Nominalmente Identificada - VPNI pelo art. 62-A da Lei 8.112/1990) e "GAJ (CARGO) - INA".
5.	Acerca da "opção", de que trata o art. 2º da Lei 8.911/1994, a unidade instrutiva evidenciou que o pagamento dessa vantagem proporcionou acréscimo aos proventos de aposentadoria em relação à última remuneração contributiva do instituidor na atividade, o que estaria em desacordo com o disposto no art. 40, caput e § 2º, da Constituição Federal, com a redação conferida pela EC 20/1998.
6.	Quanto à vantagem de "quintos", a unidade especializada registrou que houve a concessão da aludida vantagem em razão do exercício de funções comissionadas após o advento da Lei 9.624/1998.
7.	Acerca da rubrica "GAJ (Cargo) - INA", descrita como "vantagem, gratificação ou adicional de caráter geral", a unidade instrutiva apontou que a vantagem foi concedida no percentual de 90%, que é superior à proporção dos proventos do instituidor da pensão em relação à remuneração do cargo no qual se deu a aposentadoria. 
8.	Em vista das inconsistências acima apontadas, os pareceres exarados nos autos pela Sefip (peças 4 e 5) e pelo Ministério Público junto ao TCU (peça 7) são convergentes no sentido da ilegalidade do ato e de sua negativa de registro.
9. 	Em acréscimo, o Parquet especializado propõe sejam determinadas ao órgão de origem: a) a supressão da parcela de opção de função; e b) o destaque das parcelas de quintos incorporados com amparo em funções comissionadas exercidas entre 08/04/1998 a 04/09/2001, a fim de que sobre elas incida a modulação firmada pelo Supremo Tribunal Federal nos Embargos Declaratórios movidos no Recurso Extraordinário 638.115/CE, a qual estabelece a necessidade de absorção integral de tais parcelas por reajustes futuros, caso a incorporação não tenha se fundamentado em decisão judicial transitada em julgado.
ii
10.	Quanto à vantagem de "quintos", verifico que o pagamento da vantagem está amparado na Sentença 545/2006 da 7ª Vara da Justiça Federal - Seção Judiciária do Distrito Federal (peça 2, p. 9/13) , proferida na Ação Ordinária 012092-54.2005.4.01.3400, ajuizada pelo Sindicato dos Trabalhadores do Poder Judiciário e do Ministério Público da União no Distrito Federal - Sindjus/DF, transitada em julgado em 12/07/2010 (peça 2, p. 31) .
11.	 Pela referida decisão, acolheu-se em parte o pedido formulado pelo referido Sindicato, "para que [fossem] incorporados à remuneração dos substituídos do autor os quintos/décimos decorrentes do exercício de função/cargo em comissão exercidos no período de 08/04/1998 a 09/09/2001" (peça 2, p. 12/13) .
12. 	De acordo com os termos fixados na decisão do Supremo Tribunal Federal no RE 638.115/CE, na hipótese de "quintos/décimos" recebidos com base em decisão judicial transitada em julgado não é devida a cessação imediata do pagamento, nem haverá absorção da parcela por reajustes futuros, restando indevida a transformação da vantagem em parcela compensatória. 
13. 	Quanto às demais ocorrências criticadas na instrução da Sefip - "opção" e "GAJ (Cargo) INA" -, cumpre destacar que houve lapso temporal superior a 5 anos entre a disponibilização do ato ao TCU e o exame por esta Corte. Embora o ato encartado nestes autos exiba a data de 07/10/2020 (peça 2, p. 1) , ele foi emitido em substituição ao ato Sisac 20788401-05-2016-000001-8, submetido ao Tribunal em 1º/04/2016, segundo consta da instrução da unidade especializada transcrita no Relatório precedente (v. subitens 9.2 e 9.3.5, letra "c") .
14. 	A substituição atendeu à determinação do Memorando-Circular Sefip 001/2020. De acordo com a comunicação da Presidência do TCU, de 11/03/2020, anexada ao citado memorando, deve ser mantida a data original de entrada do ato no TCU, ou seja, manter-se-á a data original e não aquela referente à substituição do ato.
15.	Nas situações de atos disponibilizados ao TCU há mais de cinco anos e sem julgamento de mérito, cumpre registrar que, mediante o Recurso Extraordinário 636.553, o Supremo Tribunal Federal, em sede de repercussão geral, fixou o prazo de cinco anos para que o TCU proceda ao registro dos atos de concessão inicial de aposentadoria, reforma ou pensão, após o qual serão considerados definitivamente registrados.
16.	Sobre esse assunto, o Plenário, na sessão de 27/01/2021, por meio do Acórdão 122/2021, sob a Relatoria do Ministro Walton Alencar Rodrigues, decidiu, entre outras medidas, o seguinte:
	"9.2. ordenar à Segecex que, em conjunto com a Sefip:
	(...) 
	9.2.2. identifique, entres os atos constantes da base de dados do Sistema de Apreciação e Registro de Atos de Admissão e Concessões (Sisac) e ou do Sistema de Atos de Pessoal (e-pessoal) pendentes de julgamento, aqueles que, à luz da decisão exarada pelo STF no Recurso Extraordinário 636.553/RS, devem ser considerados tacitamente registrados;
	9.2.3. identifique, entre os atos selecionados segundo o critério acima, aqueles que contenham algum tipo de ilegalidade e cujos prazos para revisão de ofício encontram-se em curso, adotando medidas sistematizadas para que sejam, com a maior brevidade possível, submetidos aos procedimentos de revisão de ofício, com fulcro no art. 54 da Lei 9.784/1999, c/c o art. 260, § 2º, do Regimento Interno do TCU;"
17. 	Portanto, à luz da novel deliberação deste Tribunal, cumpre considerar tacitamente registrado o ato de concessão em exame neste processo, sem prejuízo de restituir os autos à Sefip para que observe o disposto no subitem 9.2.3 do Acórdão 122/2021-TCU-Plenário, no tocante à interposição de revisão de ofício.
		Ante o exposto, manifesto-me por que seja adotada a deliberação que ora submeto a este Colegiado.
 	
TCU, Sala das Sessões, em 22 de junho de 2021.
MARCOS BEMQUERER COSTA
Relator